臺灣高等法院花蓮分院刑事判決　　　　 100年度上訴字第71號
上　訴　人　臺灣花蓮地方法院檢察署檢察官
被　　　告　高柑鋒
上列上訴人因被告偽證案件，不服臺灣花蓮地方法院九十九年度
訴字第三八四號中華民國一百年一月三十一日第一審判決（起訴
案號：臺灣花蓮地方法院檢察署九十八年度偵字第三九五八號）
，提起上訴，本院判決如下：
    主  文
上訴駁回。
    理  由
一、按不服地方法院之第一審判決而上訴者，應向管轄第二審之
    高等法院為之。上訴書狀應敘述具體理由。上訴書狀未敘述
    上訴理由者，應於上訴期間屆滿後二十日內補提理由書於原
    審法院，逾期未補提者，原審法院應定期間先命補正。第二
    審法院認為上訴書狀未敘述理由或上訴有第三百六十二條前
    段之情形者，應以判決駁回之。但其情形可以補正而未經原
    審法院命其補正者，審判長應定期間先命補正。刑事訴訟法
    第三百六十一條、第三百六十七條，分別定有明文。所謂不
    服第一審判決之具體理由，必係依據卷內既有訴訟資料或提
    出新事證，指摘或表明第一審判決有何採證認事、用法或量
    刑等足以影響判決本旨之不當或違法，而構成應予撤銷之具
    體事由，始克當之（例如：依憑證據法則具體指出所採證據
    何以不具證據能力，或依憑卷證資料，明確指出所為證據證
    明力之判斷如何違背經驗、論理法則）；倘僅泛言原判決認
    定事實錯誤、違背法令、量刑失之過重或輕縱，而未依上揭
    意旨指出具體事由，或形式上雖已指出具體事由，然該事由
    縱使屬實，亦不足以認為原判決有何不當或違法者（例如：
    對不具有調查必要性之證據，法院未依聲請調查亦未說明理
    由，或援用證據不當，但除去該證據仍應為同一事實之認定
    ），皆難謂係具體理由，俾與第二審上訴制度旨在請求第二
    審法院撤銷、變更第一審不當或違法之判決，以實現個案救
    濟之立法目的相契合，並節制濫行上訴（最高法院九十七年
    度台上字第八九二號判決參照）。是以上訴人之上訴書狀或
    補提之上訴理由書，雖有敘述上訴理由，惟並未具體敘述第
    一審判決有上述違法、不當情形，即與未敘述具體理由無異
    ，其所為上訴，即不符合上訴之法定要件。
二、檢察官上訴意旨略以：
（一）按證人依刑事訴訟法第一百八十一條之規定固得拒絕證言
      。惟被告高柑鋒並未遭起訴有何與同案被告黃國一共犯販
      賣毒品之犯罪，導致其自己獲得受毒品罪追訴之不利地位
      ，亦無「恐」因陳述自己受刑事追訴或處罰者之情形。這
      也是刑事訴訟法第一百八十三條第二項規定之旨趣：由檢
      察官在偵查中、審判長或受命法官在審判中，依據個案之
      「具體情形」，具體判斷證人主張之拒絕證言權是否得宜
      。否則如肯定遭移送共犯，只要主觀上「恐」，或泛言「
      恐」因陳述將導致自己受追訴或處罰，就一律准其拒絕證
      言之主張，又何有刑事訴訟法第一百八十三條第二項之規
      定？又何能因共犯間作證而發現真實？
（二）況被告於臺灣花蓮地方法院檢察署民國九十八年十月二日
      庭訊前，已依刑事訴訟法第九十五條告知其被告所享有之
      法定權利。審酌刑事訴訟法第九十五條「緘默權」所涵蓋
      之範圍，不亞於刑事訴訟法第一百八十一條之拒絕證言權
      ，亦應認檢察官於踐行刑事訴訟法第九十五條之權利告知
      時，亦已同時完成刑事訴訟法第一百八十一條之拒絕證言
      權告知，此有法務部法檢字第０九五０八００八八五號函
      意旨可供參照。
（三）綜上所述，被告既係在經合法具結之程序，為不實之證述
      ，自應成立偽證罪，原審認事用法尚有未洽。為此，請將
      原判決撤銷，更為適當合法之判決。
三、經查：
（一）按證人陳述是否因揭露犯行而自陷於罪，得以行使其拒絕
      證言權，必須到場接受訊問後，針對所訊問之個別具體問
      題，逐一分別為主張，不得以陳述可能致其受刑事訴追或
      處罰為理由，而概括拒絕回答一切問題，以致妨害真實之
      發現。證人針對個別問題主張行使拒絕證言權，其拒絕證
      言之許可或駁回，依同法第一百八十三條第二項規定，應
      由審判長、受命法官或檢察官為決定，非證人所得自行恣
      意決定，亦非謂證人一主張不自證己罪，法院或檢察官即
      應准許之。具有共犯關係之共同被告（下稱共同被告）在
      同一訴訟程序中，兼具被告及證人之身分。刑事訴訟法第
      二百八十七條之二係規定「法院」審判程序中就被告本人
      之案件調查共同被告時，該共同被告對於被告本人之案件
      具證人之適格，應準用有關人證之規定，併採分離程序（
      同法第二百八十七條之一參照）。其於檢察官偵查程序應
      如何調查，則未規定。現行偵查實務，檢察官通常係以被
      告、證人或證人、被告兩種程序地位先後訊問共同被告。
      於此情形，倘檢察官於訊問共同被告前，已分別告知刑事
      訴訟法第九十五條關於訊問被告應先告知之事項，或同法
      第一百八十六條第二項之證人拒絕證言權，使該共同被告
      瞭解其係基於何種身分應訊，得以適當行使各該當權利，
      不致因身分混淆而剝奪其權利之行使，則檢察官此種訊問
      方式之偵查作為，尚難謂為於法有違。惟如同時以被告兼
      證人之身分訊問，將導致共同被告時空錯亂，角色混淆，
      其訊問是否合於法定程序，即非無疑（最高法院九十七年
      度台上字第四０五０號判決意旨參照）。是刑事訴訟法第
      一百八十三條第二項之規定，僅在於證人拒絕證言時，審
      判長、受命法官或檢察官始有權決定許可或駁回證人對該
      問題拒絕證言，而非依該條規定，即得免除刑事訴訟法第
      一百八十六條第二項之告知義務，否則刑法第一百八十一
      條及第一百八十六條第二項豈不形同具文。從而，檢察官
      上訴理由認依刑事訴訟法第一百八十三條第二項之規定，
      被告無拒絕證言之權，而無庸依刑事訴訟法第一百八十六
      條第二項告知其有拒絕證言之權，容有誤會。
（二）法務部九十五年三月十四日法檢字第０九五０八００八八
      五號函釋，係對於被告兼證人未經告知得拒絕證言所為之
      證述有無證據能力所為之函釋，而非對於被告兼證人如未
      告知得拒絕證言所為之不實證述，仍構成偽證罪，有該函
      在卷可按（見原審卷第八十六－四頁）。檢察官以該函認
      如對被告兼證人已告知刑事訴訟法第九十五條之緘默權後
      ，即無須再依刑事訴訟法第一百八十六條第二項之規定告
      知證人得拒絕證言之權利，亦有誤會。況刑事訴訟法第九
      十五條之告知義務係對被告為之，而刑事訴訟法第一百八
      十六條第二項之告知義務係對證人為之，該二法條所規範
      之對象並不相同，何以能以對被告之告知義務完成後，即
      能謂對證人亦已為告知義務？是檢察官上開上訴理由，亦
      屬誤會。
（三）綜上所述，檢察官上訴形式上雖已提出上開事由，然並未
      具體指摘原判決有如何採證、認事、用法等足以影響判決
      本旨之不當或違法，而構成應予撤銷之具體事由，應認其
      上訴為不合法律上之程式，且無從命補正，應予駁回，並
      不經言詞辯論為之。
據上論斷，應依刑事訴訟法第三百六十七條前段、第三百七十二
條，判決如主文。
中    華    民    國   100    年    4     月    12    日
                  刑事庭審判長法  官  何方興
                              法  官  王紋瑩
                              法  官  陳秋錦
以上正本證明與原本無異。
如不服本判決，應於收受送達後10日內向本院提出上訴書狀，其
未敘述理由者，並得於提起上訴狀後10日內向本院補提理由書（
均須按他造當事人之人數附繕本）「切勿逕送上級法院」。
中    華    民    國   100    年    4     月    12    日
                              書記官  吳璧娟